---
title: EJERCICIOS Dplyr
author: Saray Cabra 
date: "2026-04-5"
format:
  html:
    theme: 
      light: flatly
      dark: darkly
    toc: true
    toc_float: true
    number-sections: true
    code-fold: show
    code-tools: true
    code-copy: hover
    code-overflow: wrap
    embed-resources: true
reference-location: margin
lang : es
---
```{r}
library(dplyr)
library(gapminder)
library(tidyr)
```
## Seleccionar columnas específicas
```{r}
gapminder %>%
  select(country, year, lifeExp)
```
- Se reduce el dataset a solo las variables importantes para analizar la esperanza de vida por país y año.

## Filtrar año 2007
```{r}
gapminder %>%
  filter(year == 2007)
```
- Obtiene los datos más recientes del dataset.

## Filtrar países de Asia
```{r}
gapminder %>%
  filter(continent == "Asia")
```
- Analiza solo países asiáticos.

## Esperanza de vida > 70
```{r}
gapminder %>%
  filter(lifeExp > 70)
```
- Identifica países con alto nivel de vida.

## Orden ascendente por esperanza de vida
```{r}
gapminder %>%
  arrange(lifeExp)
```
- Muestra países desde menor a mayor esperanza de vida.

## Orden descendente por PIB per cápita
```{r}
gapminder %>%
  arrange(desc(gdpPercap))
```
- Identifica los países más ricos primero.

## Crear nueva variable (PIB total)
```{r}
gapminder %>%
  mutate(gdp_total = gdpPercap * pop)
```
- Calcula el PIB total del país.

## Países con población > 100 millones en 2007
```{r}
gapminder %>%
  filter(year == 2007, pop > 100000000)
```
- Identifica países muy poblados en 2007.

## Países de Europa con columnas específicas
```{r}
gapminder %>%
  filter(continent == "Europe") %>%
  select(country, gdpPercap)
```
- Muestra riqueza por país europeo.
## Promedio de esperanza de vida por continente
```{r}
gapminder %>%
  group_by(continent) %>%
  summarise(avg_lifeExp = mean(lifeExp))
```
- Compara calidad de vida entre continentes.

## Promedio de PIB por continente y año
```{r}
gapminder %>%
  group_by(continent, year) %>%
  summarise(avg_gdpPercap = mean(gdpPercap))
```
- Evolución económica por región.

## Máxima esperanza de vida por continente
```{r}
gapminder %>%
  group_by(continent) %>%
  summarise(max_lifeExp = max(lifeExp))
```
- País más longevo de cada continente.

## Número de países por continente
```{r}
gapminder %>%
  group_by(continent) %>%
  summarise(n_countries = n_distinct(country))
```
- Número de países únicos.

## Población total por continente
```{r}
gapminder %>%
  group_by(continent) %>%
  summarise(total_pop = sum(pop))
```
- Tamaño poblacional por región.

## América: promedio de vida por año
```{r}
gapminder %>%
  filter(continent == "Americas") %>%
  group_by(year) %>%
  summarise(avg_lifeExp = mean(lifeExp))
```
- Evolución de la calidad de vida en América.

## Top 10 países con mayor PIB per cápita en 2007
```{r}
gapminder %>%
  filter(year == 2007) %>%
  arrange(desc(gdpPercap)) %>%
  slice_head(n = 10)
```
- Países más ricos en ese año.

## País con mayor esperanza de vida por año
```{r}
gapminder %>%
  group_by(year) %>%
  slice_max(lifeExp, n = 1)
```
- Líder en longevidad cada año.

## Mediana del PIB por continente
```{r}
gapminder %>%
  group_by(continent) %>%
  summarise(median_gdpPercap = median(gdpPercap))
```
- Valor típico de riqueza.

## Cambio en esperanza de vida (1952–2007)
```{r}
gapminder %>%
  filter(year %in% c(1952, 2007)) %>%
  select(country, year, lifeExp) %>%
  tidyr::pivot_wider(names_from = year, values_from = lifeExp) %>%
  mutate(change_lifeExp = `2007` - `1952`)
```
- Mide el progreso en salud.

## Top 5 países con mayor crecimiento de PIB
```{r}
gapminder %>%
  filter(year %in% c(1952, 2007)) %>%
  select(country, year, gdpPercap) %>%
  tidyr::pivot_wider(names_from = year, values_from = gdpPercap) %>%
  mutate(change_gdp = `2007` - `1952`) %>%
  arrange(desc(change_gdp)) %>%
  slice_head(n = 5)
```
- Países con mayor crecimiento económico.

## BONUS
```{r}
gapminder %>% 
  filter(year == 2007) %>% 
  group_by(continent) %>% 
  summarise(avg_lifeExp = mean(lifeExp)) %>% 
  arrange(desc(avg_lifeExp))
```
- Ranking de continentes por calidad de vida en 2007.