---
title: GGplot2
author: Saray Cabra 
date: "2026-04-5"
format:
  html:
    theme: 
      light: flatly
      dark: darkly
    toc: true
    toc_float: true
    number-sections: true
    code-fold: show
    code-tools: true
    code-copy: hover
    code-overflow: wrap
    embed-resources: true
reference-location: margin
lang : es
---
```{r}
library(ggplot2)
library(C50)
```
```{r}
students <- data.frame(
 id = 1:20,
 hours_study = c(2,3,4,5,6,3,4,7,8,5,6,7,3,2,9,10,4,6,8,5),
 score = c(50,55,65,70,75,60,66,80,85,72,74,78,58,52,90,95,67,76,88,73),
 gender = rep(c("Male","Female"), 10),
 major = rep(c("Engineering","Business","Arts","Science"), 5))
```

```{r}
sales <- data.frame(
  month = rep(c("Jan","Feb","Mar","Apr"), 3),
  sales = c(100,120,130,150, 90,110,115,140, 80,95,100,120),
  marketing_spend = c(20,25,30,35, 15,20,22,30, 10,15,18,25),
  region = rep(c("North","South","West"), each = 4)
)
```
# Visualización de datos de estudiantes
## Scatter plot (horas vs puntaje)
Analice la relación entre horas de estudio y puntaje obtenido
```{r}
ggplot(students, aes(x = hours_study, y = score, color = gender)) +
  geom_point(size = 3) +
  geom_smooth(method = "lm", se = FALSE, color = "black") +
  labs(
    title = "Relación entre horas de estudio y puntaje",
    x = "Horas de estudio",
    y = "Puntaje"
  ) +
  theme_minimal() +
  theme(
    plot.title = element_text(hjust = 0.5, size = 16, face = "bold"),
    axis.text = element_text(size = 12),
    panel.grid.major = element_line(color = "gray80")
  )
```
- Existe una relación positiva: a más horas de estudio, mayor puntaje 
- La línea de regresión confirma tendencia lineal 
- Diferencias por género no parecen muy marcadas

## Boxplot por género
Compare la distribución de puntajes entre géneros
```{r}
ggplot(students, aes(x = gender, y = score, fill = gender)) +
  geom_boxplot(alpha = 0.7) +
  labs(
    title = "Distribución de puntajes por género",
    x = "Género",
    y = "Puntaje"
  ) +
  theme_minimal() +
  theme(
    legend.position = "none",
    plot.title = element_text(hjust = 0.5)
  )
```
- Permite ver mediana, rango y valores atípicos.
- Si las cajas son similares → rendimiento comparable.
- Diferencias en dispersión indican variabilidad.

## Histograma de puntajes
Analice la distribución de los puntajes.
```{r}
ggplot(students, aes(x = score)) +
  geom_histogram(bins = 8, fill = "steelblue", color = "black") +
  labs(
    title = "Distribución de puntajes",
    x = "Puntaje",
    y = "Frecuencia"
  ) +
  theme_minimal()
```
- Permite ver si los datos son simétricos o sesgados.
- Aquí se observa concentración en valores medios-altos.

## Faceting por carrera
Analice la relación horas–puntaje por carrera.
```{r}
ggplot(students, aes(hours_study, score)) +
  geom_point(color = "darkblue", size = 2) +
  facet_wrap(~major) +
  labs(
    title = "Horas de estudio vs puntaje por carrera"
  ) +
  theme_minimal()
```
- Permite comparar patrones entre carreras.
- Algunas carreras pueden mostrar mayor eficiencia (menos horas, mayor puntaje).

# Visualización de ventas (Business)
```{r}
sales <- data.frame(
 month = rep(month.abb[1:12], 4),
 region = rep(c("North","South","East","West"), each = 12),
 sales = c(
 120,130,125,140,150,160,170,165,155,145,135,125,
 100,110,105,120,130,135,140,138,132,125,118,110,
 90,95,100,110,115,120,125,123,118,112,105,98,
 80,85,88,95,100,105,110,108,102,97,90,85
 ),
 marketing_spend = c(
 20,22,21,23,25,26,28,27,26,24,23,22,
 18,19,18,20,22,23,24,23,22,21,20,19,
 15,16,17,18,19,20,21,20,19,18,17,16,
 12,13,14,15,16,17,18,17,16,15,14,13
 ),
 employees = rep(c(50,45,40,35), each = 12))
```
## Scatter: marketing vs ventas
Evalúe si el gasto en marketing impacta las ventas.
```{r}
ggplot(sales, aes(marketing_spend, sales, color = region)) +
  geom_point(size = 3) +
  geom_smooth(method = "lm", se = FALSE) +
  labs(
    title = "Ventas vs Inversión en Marketing",
    x = "Gasto en marketing",
    y = "Ventas"
  ) +
  theme_minimal() +
  theme(plot.title = element_text(hjust = 0.5))
```
- Relación positiva clara.
- Algunas regiones responden mejor al marketing.

## Serie temporal
Analice la evolución de ventas a lo largo del tiempo.

```{r}
ggplot(sales, aes(month, sales, group = region, color = region)) +
  geom_line(size = 1) +
  geom_point() +
  labs(
    title = "Evolución mensual de ventas",
    x = "Mes",
    y = "Ventas"
  ) +
  theme_minimal() +
  theme(axis.text.x = element_text(angle = 45, hjust = 1))
```
- Identifica tendencias y estacionalidad.
- Comparación clara entre regiones.

## Boxplot por región
```{r}
ggplot(sales, aes(region, sales, fill = region)) +
  geom_boxplot() +
  labs(title = "Distribución de ventas por región") +
  theme_minimal() +
  theme(legend.position = "none")
```
- Regiones con mayor mediana = mejor desempeño.
- Detecta variabilidad y estabilidad.

# Customer Churn
```{r}
churn <- data.frame(
  tenure = c(1,5,10,12,24,36,48,60,72,3,6,9,15,18,30,42,54,66,70,8),
  monthly_charges = c(70,75,80,85,90,95,100,105,110,65,72,78,82,88,92,98,102,108,112,76),
  total_charges = c(70,375,800,1020,2160,3420,4800,6300,7920,195,432,702,1230,1584,2760,4116,5508,7128,7840,6),
  churn = rep(c("Yes","No"), 10),
  contract = rep(c("Month-to-month","One year","Two year","Month-to-month"), 5),
  internet_service = rep(c("DSL","Fiber optic","DSL","No"), 5)
)
print(churn)
```
## Scatter + churn
Analice la relación entre antigüedad y cargos mensuales.
```{r}
ggplot(churn, aes(tenure, monthly_charges, color = churn)) +
  geom_point(size = 3, alpha = 0.7) +
  geom_smooth(method = "lm", se = FALSE) +
  labs(
    title = "Relación entre antigüedad y cargos mensuales",
    x = "Antigüedad (meses)",
    y = "Cargos mensuales"
  ) +
  theme_minimal()
```
- Clientes con menor antigüedad tienden a abandonar más.
- Diferencias de comportamiento entre churn “Yes” y “No”.

#  Telco Customer Churn (Kaggle Dataset)

```{r}
ggplot(churn, aes(x = tenure, y = monthly_charges, color = churn)) +
  geom_point(alpha = 0.4) +
  geom_smooth(se = FALSE) +
  theme_minimal() +
  labs(title = "Customer Churn Analysis",
       x = "Customer Tenure",
       y = "Monthly Charges")
```