---
title: Intervarianza intravarianza
author: Saray Cabra 
date: "2026-04-06"
format:
  html:
    theme: 
      light: flatly
      dark: darkly
    toc: true
    toc_float: true
    number-sections: true
    code-fold: show
    code-tools: true
    code-copy: hover
    code-overflow: wrap
    embed-resources: true
reference-location: margin
lang : es
---
# Definición de los datos en R
```{r}
manana <- c(40, 35, 38, 36, 41)
tarde  <- c(38, 35, 30, 29)
noche  <- c(31, 25, 26)

grupo <- c(rep("Manana", length(manana)),
           rep("Tarde", length(tarde)),
           rep("Noche", length(noche)))

valores <- c(manana, tarde, noche)
datos <- data.frame(grupo, valores)
datos
```
## Explicación:
- Se crean tres vectores con los datos de cada grupo
- Se construye un vector grupo para identificar a qué grupo pertenece cada dato
- Se combinan todos los datos en un data.frame, que facilita el análisis

```{r}
library(dplyr)
```

# MEDIA GENERAL
- Promedio total de todas las notas.
```{r}
media_total <- mean(datos$valores)
media_total
```
## Explicación:
- Se calcula el promedio de todos los valores
- Representa el valor central del conjunto completo de datos

# MEDIA POR GRUPO
- Mañana ≈ 38
- Tarde ≈ 33
- Noche ≈ 27.3
```{r}
medias_grupo <- datos %>%
  group_by(grupo) %>%
  summarise(media = mean(valores),
            n = n())

medias_grupo
```
## Explicación:
- group_by(grupo): agrupa los datos por categoría
- mean(valores): calcula la media de cada grupo
- n(): cuenta cuántos datos hay en cada grupo
- Esto permite comparar los promedios entre grupos.

# INTRAVARIANZA
- Mide la variabilidad dentro de cada grupo.
```{r}
intra <- datos %>%
  group_by(grupo) %>%
  summarise(var = var(valores),
            n = n()) %>%
  summarise(intra = sum(var * n) / sum(n))

intra
```
## Explicación:
- Primero se calcula la varianza de cada grupo
- Luego se hace un promedio ponderado según el tamaño del grupo

# INTERVARIANZA
- Mide la diferencia entre grupos.
```{r}
inter <- medias_grupo %>%
  mutate(diff = (media - media_total)^2) %>%
  summarise(inter = sum(diff * n) / sum(n))

inter
```
## Explicación:
- Se calcula la diferencia entre cada media de grupo y la media total
- Se eleva al cuadrado para evitar valores negativos
- Se pondera por el tamaño del grupo

# VARIANZA TOTAL
- Representa la dispersión total del conjunto de datos, incluye tanto la variación interna como la diferencia entre grupos.
```{r}
var_total <- var(datos$valores)
var_total
```
## Explicación:
- Se calcula la varianza considerando todos los datos juntos
- Representa la variabilidad total del conjunto

# VERIFICACIÓN
- Si todo está bien, este valor ≈ var_total.
```{r}
intra$intra + inter$inter
```
## Explicación:
- Se suma la intravarianza y la intervarianza
- Este valor debe ser aproximadamente igual a la varianza total

# GRÁFICO 
```{r}
boxplot(valores ~ grupo, data = datos,
        main = "Comparación de grupos",
        col = c("lightblue", "lightgreen", "lightpink"))
```
## Explicación:
- Permite visualizar la distribución de los datos por grupo
- Ayuda a identificar diferencias y dispersión